【裁判字號】    97,訴更,1
【裁判日期】    980420
【裁判案由】    租佃爭議
【裁判全文】
臺灣桃園地方法院民事判決          九十七年度訴更字第一號
原      告  甲○○
被      告  乙○○
            丙○○
            丁○○
上列  三人
訴訟代理人  王年柿    律師
上列當事人間拆屋還地事件，於民國九十八年三月三十日言詞辯
論終結，本院判決如下：
    主      文
被告乙○○應將坐落於桃園縣中壢市○○段第二八０之一號土地
上如附圖所示之二樓加強磚造建物（即門牌號碼為桃園縣中壢市
○○路○段三二八號、面積七十四平方公尺）拆除後，將上開土
地全部返還原告。
被告丁○○應將坐落於桃園縣中壢市○○段第二八０號土地上如
附圖所示之貨櫃（面積十六平方公尺）及臨時廁所（面積二平方
公尺）遷出後，與被告丙○○將上開土地全部返還原告。
訴訟費用由被告乙○○負擔參分之壹，餘由被告丁○○、丙○○
負擔。
本判決第一項於原告以新臺幣壹佰萬元為被告乙○○供擔保後，
得假執行；但被告乙○○得以新臺幣參佰萬元供擔保後，免為假
執行。
本判決第二項於原告以新臺幣參佰參拾萬元為被告丁○○、丙○○供擔保後，得假執行；但被告丁○○、丙○○得以新臺幣玖佰
柒拾萬元供擔保後，免為假執行。
    事實及理由
壹、程序方面：
一、按訴狀送達後，原告不得將原訴變更或追加他訴。但被告同
    意、請求之基礎事實同一者，不在此限。民事訴訟法第二百
    五十五條第一項但書第一款及第二款各定有明文。本件原告
    起訴時原係聲明請求被告戊○○及乙○○應將坐落桃園縣中
    壢市○○段第二八０之一號土地上門牌桃園縣中壢市○○路
    ○段三二八號之未辦保存登記建物（占用土地面積共約三十
    平方公尺，但實際位置及面積以經地政機關實測為準）拆除
    ，將該建物所占用之土地返還原告。嗣於九十七年十二月三
    十日具狀依中壢地政事務所九十七年十一月十九日中地測法
    字第一０五五００號土地複丈成果圖，將本件訴之聲明更正
    暨追加如下所述：（一）被告乙○○應將坐落桃園縣中壢市
    ○○段二八０地號土地上門牌桃園縣中壢市○○路○段三二
    八號之加強磚造二層樓未辦保存登記建物（面積為七十四平
    方公尺）拆除，將該建物所占用之土地返還原告。（二）被
    告丙○○及丁○○應共同將坐落桃園縣中壢市○○段二八０
    號土地回復原狀後返還原告，被告丁○○並應將前述土地上
    之「貨櫃」及「臨時廁所」（面積各為十六及二平方公尺）
    自上開土地上遷出等語，並為被告當庭同意，揆諸前開法文
    ，原告於本院是日程序所為聲明之變更及追加，自屬合法，
    應予准許。
二、法院就訴訟事件之審理範圍，雖應以當事人所提應受判決事
    項之聲明為限，但若當事人關於應受判決事項聲明之用語有
    顯然錯誤或與法院審理實務上慣行之用語相異者，法院仍得
    於不逾越當事人實質請求之範圍內逕行更正，非必拘泥於當
    事人關於聲明之用語。本件原告關於第二項之應受判決之聲
    明雖為「被告丙○○及丁○○應共同將坐落桃園縣中壢市○○段二八０地號土地回復原狀後返還原告，被告丁○○並應
    將前述土地上之「貨櫃」及「臨時廁所」（面積各為十六及
    二平方公尺）自上開土地上遷出。」等語，惟本院斟酌上開
    請求內容，實係請求被告丁○○應將坐落於桃園縣中壢市○○段第二八０號土地上如附圖所示之貨櫃（面積十六平方公
    尺）及臨時廁所（面積二平方公尺）遷出後，與被告丙○○
    將上開土地返還原告之意，揆諸上開說明，本院逕將原告聲
    明更正為如主文第二項所示之語詞，併此敘明。
二、按當事人適格係指當事人就具體特定之訴訟，得以自己之名
    義為原告或被告，而受為訴訟標的法律關係之本案判決之資
    格而言。故在給付之訴，若原告主張其為訴訟標的法律關係
    之權利主體，他造為訴訟標的法律關係之義務主體，其當事
    人即為適格。至原告是否確為權利人，被告是否確為義務人
    ，乃為訴訟標的法律關係之要件是否具備，即訴訟實體上有
    無理由之問題，並非當事人適格之欠缺。本件被告雖以原告
    本件請求有欠缺當事人適格云云，惟原告係起訴主張被告等
    人應分別為如其聲明所示之給付等語，原告聲明所主張之請
    求權權利人、義務人分別為兩造，揆諸上開說明，原告所提
    本件訴訟自無當事人不適格，至被告前揭抗辯，應屬原告之
    本案請求在實體法上有無理由之問題，要與當事人適格與否
    無涉。
貳、實體方面：
一、原告起訴主張：其於九十七一月八日向訴外人王珍瑛等人購
    得坐落於桃園縣中壢市○○段第二八０號土地（即重測前桃
    園縣中壢市○○○○段第七八七之三號土地），並於同年三
    月十四以買賣為登記原因，辦理所有權移轉登記。上開土地
    嗣於同年四月二日分割登記分割為桃園縣中壢市○○段第二
    八０號土地（下稱系爭第二八０號土地）、第二八０之一號
    土地（下稱系爭第二八０之一號土地）。而系爭第二八０地
    號土地現為被告丁○○、丙○○所占有，且其上並放置被告
    丁○○所有之「貨櫃」及「臨時廁所」各一。而系爭第二八
    ０之一地號土地上，現坐落有門牌號為桃園縣中壢市○○路
    ○段三二八號、未辦理建物第一次保存登記之加強磚造二層
    建物（下稱系爭磚造建物），而該磚造建物之事實上處分權
    人為被告乙○○。被告等人就上開土地之占有未具合法權源
    ，而無權占用上開原告之土地，爰依民法第七百六十七條規
    定請求被告將系爭磚造建物拆除，並將系爭第二八０號土地
    、第二八０之一地號土地返還原告。至被告所提之被告被繼
    承人劉學懷於三十八年六月二十五日、就中壢市○○段七八
    七之三地號土地與莊李錦妹訂有「中鎮義第六九號」耕地三
    七五租約（下稱系爭三七五租約），依法其效力不及於原告
    ，蓋：（一）系爭三七五租約之出租人莊李錦妹並非本件系
    爭土地所有權人，則僅生出租第三人之物的法律問題，不適
    用「買賣不破租賃」之規定，訴外人莊李錦妹亦無同意系爭
    土地變更使用用途供之處分權能；（二）有關系爭三七五租
    約之註記業經主管機關中壢地政事務所於九十三年二月三日
    塗銷該註記在案，嗣後原告取得系爭土地所有權，依土地法
    第四十三條原告之土地所有權自應受該信賴登記法律規定之
    保護；（三）縱令系爭耕三七五租約效力及於原告，然被告
    違反耕地三七五減租條例第十六條第一項「應自任耕作」之
    規定，無庸當事人另以意思表示為之，系爭三七五租約依法
    應當然失其效力；（四）迄今被告並未舉證證明訴外人莊李
    錦妹將系爭土地出租與被告之被繼承人劉學懷承租耕作時，
    有受系爭第二八０號土地、第二八０之一地號土地所有權人
    （即重測前桃園縣中壢市○○○○段第七八七之三地號土地
    所有權人）之委任或得其同意而為出租，或證明劉學懷曾得
    訴外人莊李錦妹同意變更系爭土地之使用用途。綜上，系爭
    三七五租約之效力既不及於原告，本件無庸再探討系爭三七
    五租約所致生之權益已由被告丙○○等繼承人共同繼承之問
    題。原告以目前現況之直接無權占用人即被告丙○○、丁○○及乙○○等人為被告，依民法第七六七條規定提起本件拆
    屋還地等訴訟，於法應無當事人不適格之情事等語，而聲明
    如主文第一項、第二項所示，並願供擔保請准宣告假執行。
二、被告則以：被告之被繼承人劉學懷（八十一年死亡）於三十
    八年六月二十五日向訴外人莊李錦妹承租八筆土地，均為耕
    地，地目均屬田，面積合計為二. 一六一三台甲之二分之一
    ，其中系爭第二八０號、第二八０之一地號土地莊李錦妹並
    無所有權，係與他人交換分管之土地。劉學懷與莊李錦妹就
    上開八筆土地訂有中鎮義字第六九號私有耕地租約，並依耕
    地三七五減租條例第六條之規定，向主管機關中壢市公所辦
    理租約登記。被告之被繼承人劉學懷承租之八筆土地，因無
    建地目土地供承租人之佃農建造房舍居住使用，訴外人莊李
    錦妹乃同意就出租之土地中系爭第二八０號、第二八０之一
    號土地供承租人建造農舍居住使用，依桃園縣政府地方稅務
    局稅籍證明書之記載，四十六年間在系爭土地上已有農舍存
    在，迄今已有五十一年之久，期間因系爭三七五租約六年一
    期，續訂租約七、八次，均經桃園縣政府核定，系爭第三七
    五租約合法有效，並無爭議。系爭第二八０號、第二八０之
    一號土地並於六十年九月三日編定為中壢平鎮都市擴大修訂
    計畫住宅區用地，后週邊土地陸續變更作為建築房屋使用，
    農田灌溉水路因而受阻，農地不能供原來之稻作使用，隨之
    改種蔬菜花木之類，期間己有數十年之久。嗣後六十九年間
    政府拓寬中壢市○○路，將乙○○所有系爭磚造建物乙棟部
    分拆除，其餘部分重建工程，依桃園縣政府建設局六十九年
    十一月十七日、桃中土整字第二二號各項規定施工，於六十
    九年十一月二十四日整建完成。迄今本件原出租人莊李錦妹
    未曾依三七五減租條例第十七條合法主張終止系爭三七五租
    約，亦未主張承租人有違反耕地三七五減租條例不自任耕作
    情形。上開系爭三七五租約登記至九十三年間，因租約屆滿
    時，出租人、承租人皆未申請收回自耕或續訂租約，業經該
    公所註銷在案。耕地三七五減租條例第六條第一項規定耕地
    租約一律以書面為之，租約之訂立、變更、終止或換訂應由
    出租人會同承租人申請登記，係為保護佃農及謀舉証上便利
    而設，非謂凡租約之訂立、變更、終止或換訂須經登記、始
    生效力。原承租人劉學懷死亡後，即由全體繼承人繼承租賃
    權並繼續耕作使用收益，雖登記之系爭三七五租約為主管機
    關中壢市公所予以註銷，但原訂系爭三七五租約之租賃關係
    自應繼續存在，並不因此即失其效力。被告於本件訴訟獲悉
    原告已取得所有權，乃依據系爭三七五租約計算租谷，就原
    告應得之租金於九十八年一月五日郵匯原告收取，被告已依
    據原有之系爭三七五租約履行承租人義務，兩造就系爭土地
    應有租賃關係存在。又訴外人王珍瑛依土地法第三十四條之
    一第一款代理全體共有人為處分，出賣系爭土地予原告，依
    據民法第四百二十五條買賣不破租賃及耕地三七五減租條例
    第十五條承租人優先承買權之規定，租賃契約對於受讓人之
    原告，仍繼續存在，難認原告主張被告無合法權源占用原告
    之土地理由正當；租賃就出租人無所有權之物亦得成立，不
    因向莊李錦妹或王珍瑛買受而有不同。次者，本件被告並無
    不自任耕作之情形，蓋系爭三七五租約出租人莊李錦妹同意
    承租人於系爭土地建造農舍使用，而被告丁○○在系爭土地
    放置貨櫃屋從事小生意，與同意興建農舍同其性質；訴外人
    己○○自九十六年十月二十五日至九十七年十月二十五日止
    ，向被告丙○○承租土地放置貨櫃屋，亦已於租期屆滿後已
    將其貨櫃屋遷離；且有前開改種蔬菜花木之情形。原告尚自
    承並未繼受出租人之地位，否認其係系爭土地之出租人，是
    否自任耕作自與原告無涉。又是否自任耕作乃屬租佃爭議事
    項，其權利義務僅止於業佃之間，僅出租人始得為此主張，
    原告不得以嗣後取得所有權，行使前出租人之權利，主張不
    自任耕作，租約無效。再者，系爭磚造建物並未辦理所有權
    登記，其所有權屬原始建造人所有。被告乙○○雖係納稅義
    務人，然系爭磚造建物係由戊○○原始建造，原告以無處分
    權之乙○○為被告，於法亦有不合等語資為抗辯。並聲明：
    （一）請求駁回原告之訴。（二）如受不利益之判決，願供
    擔保免假執行。
三、兩造不爭執事項
（一）原告於九十七年一月八日向訴外人王珍瑛等人購得坐落桃
      園縣中壢市○○段第二八０地號土地（即重測前桃園縣中
      壢市○○○○段第七八七之三地號土地），並於同年三月
      十四日以買賣為登記原因，辦理所有權移轉登記。上開土
      地嗣於同年四月二日分割登記為桃園縣中壢市○○段第二
      八０地號土地、同段第二八０之一地號土地。另上開二筆
      土地前經六十年九月三日中壢平鎮都市擴大修訂計畫編定
      為住宅區用地。
（二）被告乙○○之祖父劉學懷（業於八十一年一月間死亡）就
      連同前開重測前第七八七之三地號土地在內之八筆土地，
      與非上開重測前第七八七之三地號土地所有權人之訴外人
      莊李錦妹，於三十八年六月二十五日訂有「中鎮義字第六
      九號」耕地三七五租約（下稱系爭三七五租約），其間並
      經多次續訂；嗣系爭三七五租約於九十二年間因租約屆滿
      時，出、承租人皆未申請收回自耕或續訂租約，而經中壢
      地政事務所以同年三月二十一日中市都字第0920022993號
      函註銷登記公告。
（三）上開土地，經本院於九十七年十二月十日會同兩造履勘結
      果，系爭第二八０地號土地上，現放置被告丁○○所有之
      貨櫃屋及臨時廁所各一，其餘則為空地；而系爭第二八０
      之一地號土地上，現則坐落門牌號為桃園縣中壢市○○路
      ○段三二八號、未辦理建物第一次保存登記之加強磚造二
      層建物（下稱系爭磚造建物），為被告乙○○占有使用中
      。又前揭地上物，分別占用系爭土地之面積，經本院囑請
      地政人員測量結果，各為二平方公尺（臨時廁所）、十六
      平方公尺（貨櫃）、七十四平方公尺（二樓加強磚造房屋
      ）。
（四）訴外人己○○前向被告丙○○承租系爭第二八０地號土地
      ，於其上放置貨櫃屋資為經營檳榔攤之用，租期自九十六
      年十月二十五日起，至九十七年十月二十五日止。嗣租期
      屆滿，己○○業將上開貨櫃屋遷離。另被告丁○○於九十
      五年間，曾於系爭第二八０地號土地上經營小吃店。
（五）另門牌號碼為桃園縣中壢市○○路○段三二八號之建物，
      其納稅義務人被告乙○○；另上開房屋前於六十九年間因
      政府拓寬馬路故，有部分建物遭拆除，而剩餘部分於六十
      九年十一月二十四日整建完成，並於同年十一月二十九日
      獲政府核發桃園縣合法建築物拆除剩餘部分整建完工證明
      書乙紙。
四、原告主張被告無權占有系爭土地等語，此為被告所否認，並
    以事實及理由欄貳之二所載等語置辯，經查：
（一）按債為特定人間之權利義務關係，僅債權人得向債務人請
      求給付，第三人並無請求債務人向債權人給付之權利，此
      為債之相對性原則。本件原告就系爭土地所有權之取得，
      緣係其於九十七年間自第三人王珍瑛等人處以買賣為原因
      而取得，而原告與訴外人莊李錦妹間亦無繼承關係，然觀
      諸被告上開租佃關係之抗辯，除有民法第四百二十五條規
      定之適用外（後敘之），充其量僅得對抗出租人莊李錦妹
      爾，要難以此拘束原告，先予敘明。
（二）「出租人於租賃物交付後，承租人占有中，縱將其所有權
      讓與第三人，其租賃契約，對於受讓人仍繼續存在。」，
      民法第四百二十五條第一項定有明文，此即民法上所稱「
      買賣不破租賃」之原則，而上開規定之適用，係以讓與租
      賃物之所有人為出租人為其要件，若出租人非租賃物之所
      有權人，其承租人即無主張適用上開法文之餘地。茲不論
      被告所稱租佃關係是否有不自任耕作之情，縱如被告所辯
      者該租佃關係並無無效原因，惟被告乙○○之祖父劉學懷
      係於三十八年間與非為系爭土地所有權人之訴外人莊李錦
      妹，就系爭土地訂立耕地三七五租約等情，已如不爭執事
      項（二）所載，準此，被告所執以抗辯租佃關係之出租人
      即非系爭土地所有權人，揆諸前開說明，原告自不受系爭
      租佃關係之拘束。
（三）又「民法第四百二十五條規定之適用，固以讓與租賃物之
      所有人為出租人為其要件，然第三人如得所有人同意而為
      出租時，仍得類推適用該條之規定。」，固有最高法院八
      十四年台上字第一六三號判例可參。而民事訴訟法第二百
      七十七條前段規定：「當事人主張有利於己之事實者，就
      其事實有舉證之責任。」；民事訴訟如係由原告主張權利
      者，應先由原告負舉證之責，若原告先不能舉證，以證實
      自己主張之事實為真實，則被告就其抗辯之事實，縱令不
      能舉證，或其所舉證尚有疵瑕，亦應駁回原告之請求。另
      當事人所提出供法院認定事實之證據，雖不以直接證據為
      限，間接證據亦包括在內，然無論直接或間接證據，其為
      訴訟上之證明，必須於通常一般之人均不致有所懷疑，得
      確信其為真實之程度者，始得據為提出該證據之一造之有
      利認定。本件被告固抗辯訴外人莊李錦妹將系爭土地出租
      予劉學懷，係經原土地所有權人之同意等語，惟此既為原
      告所否認，揆諸上開說明，自應由被告就其抗辯負擔舉證
      之責，然被告迄至本院言詞辯論終結前，就上開待證事項
      未提出任何積極事證以實其說，其空言抗辯，洵無足採，
      是以上開判例自於本案亦無適用餘地。
（四）被告乙○○另抗辯其就坐落於系爭第二八０之一號土地上
      如附圖所示之未經保存登記建物並無事實上處分權，故原
      告自不得請求被告拆除上開地上物、或自該地上物遷出云
      云，惟：
    １按當事人主張有利於己之事實者，就其事實有舉證之責任
      。但法律別有規定，或依其情形顯失公平者，不在此限，
      民事訴訟法第二百七十七條定有明文。關於坐落於系爭第
      二八０之一號土地上如附圖所示之未經保存登記建物處分
      權歸屬之舉證責任分配，被告乙○○固主張應由原告負舉
      證之責，惟該未經保存登記之建物，現由被告乙○○占有
      使用，已如前述，而原告僅為系爭土地所有權人，並未現
      實占有系爭土地，就原告方面言，其除得就占有外觀判斷
      地上物處分權歸屬外，衡諸一般經驗法則，顯難窺得被告
      乙○○占有上開地上物權源之堂奧，因此，若將系爭地上
      物處分權確實之歸屬，嚴格要求原告負擔舉證之責，顯然
      有失公允。
    ２再者，被告乙○○既為該未經保存登記之建物之現占有人
      ，而兩造就舉證被告乙○○係基於何種法律關係占有上開
      地上物一事，被告乙○○顯然較諸原告具有舉證之便利性
      ，參諸上開法文，應推定系爭建物之處分權人即為被告乙○○，被告乙○○若否認推定，自應就此推定負擔提出反
      證推翻之責。況證人即乙○○之父戊○○於本院九十八年
      三月三十日行言詞辯論程序時亦陳述：上開建物係其我父
      親劉學懷蓋的。而父親在往生前就把這房子的稅籍登記轉
      給乙○○，意思是代表這房子是要交給乙○○去管理處分
      ，其他人不得就此房子為任何權利主張等語，益證被告乙○○確為系爭建物之事實上處分權人無誤。
五、按所有人對於無權占有者，得請求返還之；對於妨害其所有
    權者，得請求除去之，民法第七百六十七條、第八百二十一
    條分別定有明文。本件被告等人未經原告同意占用系爭土地
    迄今，則渠等之占用自屬無權占有，今原告本於所有物返還
    請求權之關係，請求被告乙○○應將坐落於桃園縣中壢市○○段第二八０之一號土地上如附圖所示之二樓加強磚造建物
    拆除後，將上開土地全部返還原告，暨請求被告丁○○應將
    坐落於桃園縣中壢市○○段第二八０號土地上如附圖所示之
    貨櫃及臨時廁所各乙只遷出後，與被告丙○○將上開土地全
    部返還原告，為有理由，應予准許。
六、末以，本件判決，兩造陳明願供擔保請准宣告為假執行及免
    為假執行，核無不合，爰分別酌定相當之擔保金准許之；又
    本件事證已臻明確，兩造其餘攻擊、防禦方法，核與本案判
    斷結果已無甚影響，茲不予一一論究，併此敘明。
據上論結，本件原告之訴為有理由，依民事訴訟法第七十八條、
第八十五條第一項、第三百九十一條前段、第三百九十二條，判
決如主文所示。
中   華   民   國   九十八   年    四    月   二十    日
                           民事第二庭法  官  石有為
以上正本係照原本作成
如對本判決上訴，須於判決送達後二十日內向本院提出上訴狀
中   華   民   國   九十八   年    四    月   二十    日
                                     書記官  顏伯儒


司法院資訊處製作；財團法人民間司法改革基金會備份。
